ACORDAO-COMPLETO-2354716

ACÓRDÃO 1432/2020 ATA 19/2020 - PLENÁRIO

VISTOS, relatados e discutidos estes autos de denúncia relativa a suposta acumulação indevida de cargos pelo geólogo Antonio Pedro Vieiro, professor da Universidade Federal do Rio Grande do Sul - UFRGS em regime de dedicação exclusiva, em razão da ocupação simultânea do cargo de Diretor Financeiro do Conselho Regional de Agronomia e Engenharia do Rio Grande do Sul e, ainda, de presidente do Conselho de Administração da  Cooperativa de Economia e Crédito Mútuo dos Engenheiros, Arquitetos, Agrônomos e afins do Estado do Rio Grande do Sul - CREACRED-RS,
ACORDAM os Ministros do Tribunal de Contas da União, reunidos em sessão de Plenário, com fundamento nos arts. 1º, inciso I, da Lei 8.443/1992 c/c os arts. 106, § 3º, inciso  I, da Resolução TCU 259/2014, em:
9.1. conhecer da presente denúncia, uma vez preenchidos os requisitos de admissibilidade previstos no art. 235, do RI/TCU; 
9.2. encaminhar cópia dos presentes autos à Universidade Federal do Rio Grande do Sul - UFRGS para conhecimento e adoção das providências de sua alçada, com cópia para Controladoria Geral da União - CGU, quais sejam: 
9.2.1. apurar conclusivamente, com observância do devido processo legal e dos princípios do contraditório e da ampla defesa, nos termos da Lei 9.784/1999, a eventual acumulação indevida, pelo servidor Antonio Pedro Viero, CPF XXX.456.100-XX, do cargo de Professor do Magistério Superior, em regime de Dedicação Exclusiva, com as atividades de Diretor Financeiro/Administrativo do Conselho Regional de Engenharia e Agronomia do Rio Grande do Sul - CREA/RS, nos exercícios de 2017 e 2018, e de Presidente do Conselho de Administração da UNICRED/PROJETA, conforme ata de assembleia geral ordinária de 14/02/17,  registrada na Junta Comercial nº 17/111362-4, inclusive com relação à compatibilidade de horários, conforme  disciplinado pelas Leis 5.539/1968 e 12.772/2012 e pelo Decreto 94.664/1987;
9.2.2. promover, se for o caso, nos termos do art. 46 da Lei 8.112/1990, as medidas administrativas cabíveis para restituição aos cofres da UFRGS da diferença entre a remuneração do cargo de professor em regime de dedicação exclusiva e a do mesmo cargo em regime integral, relativa ao período em que for constatada a acumulação ilegal; 
9.2.3. instaurar, se for o caso e na hipótese de insucesso das providências no âmbito administrativo (item 9.2.2, retro) , processo de tomada de contas especial, nos termos art. 8º da Lei 8.443/1992; 
9.3. informar à Universidade Federal do Rio Grande do Sul que as providências eventualmente adotadas em relação aos fatos comunicados, assim como os resultados dessas providências, deverão constar em registros analíticos no relatório de gestão a ser oportunamente encaminhado ao Tribunal para exame por ocasião da apreciação das contas, nos termos do art. 106, §§ 4° a 6°, da Resolução-TCU 259/2014;
9.4. expedir comunicação ao autor da denúncia acerca da presente deliberação;  
9.5. autorizar o arquivamento dos presentes autos.

Denúncia sobre suposta acumulação indevida de cargos por servidor público.

Universidade Federal do Rio Grande do Sul - UFRGS.

3. Responsável: Antonio Pedro Viero (CPF XXX.456.100-XX).

13.1. Ministros presentes: José Mucio Monteiro (Presidente), Benjamin Zymler, Raimundo Carreiro, Ana Arraes e Bruno Dantas.
13.2. Ministro-Substituto convocado: Augusto Sherman Cavalcanti (Relator).
13.3. Ministros-Substitutos presentes: Marcos Bemquerer Costa, André Luís de Carvalho e Weder de Oliveira.

AUGUSTO SHERMAN

Adoto como relatório a instrução lançada aos autos pela SecexTrabalho (peça 4) :
	"INTRODUÇÃO
Trata-se de denúncia relativa à suposta acumulação indevida de cargos pelo Geólogo Antonio Pedro Vieiro, Professor da Universidade Federal do Rio Grande do Sul - UFRGS com dedicação exclusiva, em razão da ocupação simultânea do cargo de Diretor Financeiro do Conselho Regional de Agronomia e Engenharia do Rio Grande do Sul e ainda de presidente do Conselho de Administração da  Cooperativa de Economia e Crédito Mútuo dos Engenheiros, Arquitetos, Agrônomos e afins do Estado do Rio Grande do Sul - CREACRED-RS. 
EXAME DE ADMISSIBILIDADE
Segundo estabelece a Resolução TCU n. 259/2014 compete à unidade competente a autuação da documentação recebida, na forma do art.13 c/c o art.103, bem como a realização do exame de admissibilidade e de mérito antes da remessa dos autos ao Ministro-Relator.
Em cumprimento ao normativo interno indicado, o presente expediente foi recebido neste Tribunal, sendo autuada a peça 1 contendo a denúncia original e a peça 3 com a denúncia tarjada, e em seguida encaminhado à Diretoria Técnica para exame de admissibilidade e mérito. 
Quanto ao preenchimento dos requisitos de admissibilidade definidos no art.235 do RI/TCU e art. 103, §1º, da Resolução - TCU 259/2015, observamos que o denunciante está devidamente identificado e qualificado, a denúncia se refere a administrador sujeito à jurisdição do TCU, está redigida em linguagem clara e objetiva, e contém relato das supostas irregularidades, conforme descrito na introdução desta instrução. 
EXAME DE MÉRITO
Conforme relatado pelo denunciante, o Geólogo Antonio Pedro Vieiro ocupa simultaneamente os cargos de Professor da Universidade Federal do Rio Grande do Sul - UFRGS em regime de dedicação exclusiva, de Diretor Financeiro do Conselho Regional de Agronomia e Engenharia do Rio Grande do Sul e ainda de presidente do Conselho de Administração da Cooperativa de Economia e Crédito Mútuo dos Engenheiros, Arquitetos, Agrônomos e afins do Estado do Rio Grande do Sul - CREACRED-RS. 
Segundo o denunciante, o Sr.Antonio Pedro Viero, é servidor público federal da Universidade Federal do Rio Grande do Sul, contratado no regime jurídico único, com dedicação exclusiva - DE, no cargo de professor do magistério superior, classe 7. O vínculo junto ao CREA/RS corresponde ao cargo de conselheiro representante da UFRGS, nos períodos de 2015-17 e de 2018-20, tendo ocupado, nestes períodos, o cargo de Diretor Financeiro e Administrativo, conforme pode ser verificado no site do CREA-RS (www.crears.org.br) e na revista do conselho:
2016 - coordenador da câmara especializada de Geologia e Minas;
2017 -1° diretor financeiro do CREA-RS;
2018 - 1° diretor administrativo do CREA-RS.
Acrescenta o denunciante que nos exercícios indicados acima o Sr. Antonio Pedro Viero recebeu diárias do CREA/RS, nos montantes de R$ 11.965,00, R$ 21.287,15 e R$ 13.060,90 (até 30/5/18) , respectivamente, além de outros valores do CONFEA. 
Ainda segundo o denunciante, no âmbito da CREACRED-RS, entidade privada, que tem sede dentro do CREA/RS sito a rua São Luis, 77, 3° andar, o Sr. Antonio Pedro Viero exerce função remunerada como presidente do Conselho de Administração, conforme ata de assembleia geral ordinária de 14/02/17, registrada na Junta Comercial nº 17/111362-4, recebendo honorários de R$ 2.760,00 além da importância de R$ 276,00 a título de 'cédula de presença'.
Em consulta efetuada ao site da transparência do Governo Federal (http://www.portaltransparencia.gov.br/servidores/8507490) , verificamos que o Sr. Antonio Pedro Viero possui vínculo efetivo com a UFRGS, ocupando o cargo de Professor do Magistério Superior, nível 8, com jornada de trabalho de dedicação exclusiva, sendo ainda detentor de Função Comissionada de Coordenador de Curso - FUC 000.1. 
Quanto ao vínculo com o CREA/RS, em consulta ao site do conselho (http://www.crea-rs.org.br/site/documentos/ComposicaoPlenario2018.pdf) , verificamos que o Sr. Antonio Pedro Viero é o conselheiro representante da UFRGS com mandato para o período de 2018-2020. No entanto, o mesmo não ocupa, atualmente, qualquer cargo na Diretoria do conselho (http://www.crea-rs.org.br/site/index.php?p=diretoria) . 
Neste caso, é importante observar que o cargo de conselheiro do CREA/RS possui caráter honorífico, sendo devidas apenas verbas de caráter indenizatório, pela participação em atividades de interesse do conselho, tais como sessões colegiadas e atividades de representação. Também é devido aos conselheiros o pagamento de diárias quando a atividade a ser executada contempla a necessidade de afastamento da sede do conselho. 
Observamos, por oportuno, que o denunciado efetivamente ocupou cargos de direção do CREA/RS até 2018, conforme comprovam pesquisas realizadas na internet (http://www.crea-rs.org.br/site/index.php?p=ver-noticia&id=4885, http://www.crea-rs.org.br/site/index.php?p=ver-noticia&id=4529) . Em consulta ao sistema e-contas, identificamos o relatório de gestão do CREA/RS relativo ao exercício de 2017, onde o mesmo consta como Diretor Financeiro no período de 12/1/2017 a 31/12/2017.
Com relação à CREACRED, apuramos que entidade é denominada, atualmente, UNICRED/PROJETA, que tem como Presidente do seu conselho de administração o Sr. Antonio Pedro Viero (https://www.unicred.com.br/projeta/institucional/governanca/estrutura-administrativa55) . 
Por se tratar de uma entidade privada, não foi possível apurar a veracidade dos supostos valores recebidos pelo denunciado junto à UNICRED/PROJETA. 
Com vistas a elucidar a eventual ilegalidade da ocupação simultânea dos cargos tratados na denúncia, torna-se oportuno abordar a legislação que rege a matéria. O regime de dedicação exclusiva no âmbito das instituições federais de ensino encontra-se disciplinado pelas Leis 5.539/1968 e 12.772/2012 e pelo Decreto 94.664/1987, conforme dispositivos a seguir transcritos:
Lei 5.539/1968
Art. 18. Fica proibido ao docente em regime de dedicação exclusiva o exercício de qualquer outro cargo, ainda que de magistério, ou de qualquer função ou atividade remunerada, ressalvadas as seguintes hipóteses:
I - o exercício em órgãos de deliberação coletiva, desde que relacionado com o cargo ou função;
II - as atividades de natureza cultural ou científica exercidas eventualmente sem prejuízo dos encargos de ensino e pesquisa.
Lei 12.772/2012
Art. 20.  O Professor das IFE, ocupante de cargo efetivo do Plano de Carreiras e Cargos de Magistério Federal, será submetido a um dos seguintes regimes de trabalho:
I - 40 (quarenta) horas semanais de trabalho, em tempo integral, com dedicação exclusiva às atividades de ensino, pesquisa, extensão e gestão institucional; ou
II - tempo parcial de 20 (vinte) horas semanais de trabalho.
 (...) 
§ 2º. O regime de 40 (quarenta) horas com dedicação exclusiva implica o impedimento do exercício de outra atividade remunerada, pública ou privada, com as exceções previstas nesta Lei.
 (...) 
Art. 21.  No regime de dedicação exclusiva, será admitida, observadas as condições da regulamentação própria de cada IFE, a percepção de:
 (...) 
XI - retribuição pecuniária, em caráter eventual, por trabalho prestado no âmbito de projetos institucionais de ensino, pesquisa e extensão, na forma da Lei nº 8.958, de 20 de dezembro de 1994; e      
XII - retribuição pecuniária por colaboração esporádica de natureza científica ou tecnológica em assuntos de especialidade do docente, inclusive em polos de inovação tecnológica, devidamente autorizada pela IFE de acordo com suas regras. 
Decreto 94.664/1987
Art. 14. O Professor da carreira do Magistério Superior será submetido a um dos seguintes regimes de trabalho:
I - dedicação exclusiva, com obrigação de prestar quarenta horas semanais de trabalho em dois turnos diários completos e impedimento do exercício de outra atividade remunerada, pública ou privada;
 (...) 
§ 1º No regime de dedicação exclusiva admitir-se-á:
a) participação em órgãos de deliberação coletiva relacionada com as funções de Magistério;
b) participação em comissões julgadoras ou verificadoras, relacionadas com o ensino ou a pesquisa;
a) percepção de direitos autorais ou correlatos;
b) colaboração esporádica, remunerada ou não, em assuntos de sua especialidade e devidamente autorizada pela instituição, de acordo com as normas aprovadas pelo conselho superior competente.
Como visto, todos os diplomas vedam ao professor submetido ao regime de dedicação exclusiva o exercício de função ou atividade remunerada, pública ou privada.
A ocupação do cargo de conselheiro de conselho de fiscalização do exercício profissional por professor submetido ao regime de dedicação exclusiva já foi enfrentado  por este Tribunal, ocasião em que ficou definido que o exercício da função de conselheiro de caráter honorífico e não remunerado, por professor do Magistério Superior no regime de Dedicação Exclusiva, não se insere nas vedações constantes das Leis 5.539/1968 e 12.772/2012 e do Decreto 94.664/1987 (Acórdão 3070/2016-TCU-Plenário) . 
O mesmo não se pode dizer da ocupação do cargo de Diretor Financeiro ou Administrativo que, embora honoríficos no âmbito dos conselhos de fiscalização profissional, exigem do seu ocupante uma dedicação de tempo que não pode ser comparada com a de simples conselheiro, cujas atribuições, via de regra, se restringem à participação em reuniões colegiadas periódicas. A título ilustrativo, observa-se que esta questão da incompatibilidade das atribuições dos cargos de direção nos conselhos de fiscalização profissional com o caráter honorífico dos respectivos cargos, especialmente nos conselhos de grande porte, como é o caso do CREA/RS, foi abordada de forma aprofundada no TC-Processo 036.608/2016-5, relativo à Fiscalização de Orientação Centralizada - FOC que abrangeu todos os conselhos federais e alguns regionais por amostragem, e que se encontra em fase de análise no Gabinete do Ministro-Relator.
Da mesma forma pode ser considerada indevida a ocupação do cargo de Presidente do Conselho de Administração da UNICRED/PROJETA, notadamente no caso de ser comprovada a percepção de retribuição pecuniária pelo cargo, por professor em regime de dedicação exclusiva.
Por fim, visando fundamentar a proposta de encaminhamento, observamos que o caso em análise pode ser considerado de  baixo risco, relevância e materialidade, conforme abordagem  definida pela Resolução TCU 259/2014, o que possibilita  o enquadramento dos presentes autos nas disposições do art.106, §3°, inciso I, da Resolução TCU 259/2014, caso em que devem ser levadas ao conhecimento da unidade jurisdicionada as questões levantadas para a adoção das providências de sua alçada, com cópia para o órgão de controle interno, e arquivamento do processo. 
PROPOSTA DE ENCAMINHAMENTO
Diante exposto, submetemos os autos à apreciação superior propondo o seguinte: 
	22.1. que a presente denúncia seja conhecida, uma  vez preenchidos os requisitos de admissibilidade previstos no art.235, do RI/TCU, e com o art.106, § 3º, inciso I da Resolução 259/2014; 
	22.2. que seja encaminhada cópia dos autos à Universidade Federal do Rio Grande do Sul - UFRGS para conhecimento e adoção das providências de sua alçada, com cópia para Controladoria Geral da União - CGU, a saber: 
	22.2.1. que se apure conclusivamente, com observância do devido processo legal e dos princípios do contraditório e da ampla defesa, nos termos da Lei 9.784/1999, a eventual acumulação indevida, pelo servidor Antonio Pedro Viero, CPF XXX.456.100-XX, do cargo de Professor do Magistério Superior, em regime de Dedicação Exclusiva, com as atividades de Diretor Financeiro/Administrativo do Conselho Regional de Engenharia e Agronomia do Rio Grande do Sul - CREA/RS, nos exercícios de 2017 e 2018, e de Presidente do Conselho de Administração da UNICRED/PROJETA, conforme ata de assembleia geral ordinária de 14/02/17,  registrada na Junta Comercial nº 17/111362-4, inclusive com relação à compatibilidade de horários, conforme  disciplinado pelas Leis 5.539/1968 e 12.772/2012 e pelo Decreto 94.664/1987;
	22.2.2. que se promova, se for o caso, nos termos do art. 46 da Lei 8.112/1990, as medidas administrativas cabíveis para restituição aos cofres da UFRGS da diferença entre a remuneração do cargo de professor em regime de dedicação exclusiva e a do mesmo cargo em regime integral, relativa ao período em que for constatada a acumulação ilegal; 
	22.2.3. que se instaure, no caso de insucesso das providências no âmbito administrativo, processo de tomada de contas especial, nos termos art. 8º da Lei 8.443/1992; 
	22.3. que seja informado à Universidade Federal do Rio Grande do Sul que as providências eventualmente adotadas em relação aos fatos comunicados, assim como os resultados dessas providências deverão constar em registros analíticos no relatório de gestão a ser oportunamente encaminhado ao Tribunal para exame por ocasião da apreciação das contas (art. 106, §§ 4° a 6°, da Resolução-TCU 259/2014) ;
	22.4. que seja expedida comunicação ao autor da denúncia acerca da deliberação adotada;  
	22.5. que seja autorizado o arquivamento dos autos."
2.	O Sr. Diretor da SecexTrabalho manifestou-se de acordo com as análises e propostas contidas na instrução (peça 5) .
	É o relatório.

não há.

Não atuou.

DENÚNCIA. ACUMULAÇÃO IRREGULAR DE CARGOS DE PROFESSOR DE MAGISTÉRIO SUPERIOR EM REGIME DE DEDICAÇÃO EXCLUSIVA COM OS CARGOS DE DIRETOR DE CONSELHO DE FISCALIZAÇÃO PROFISSIONAL E DE PRESIDENTE DE CONSELHO DE ADMINISTRAÇÃO DE ENTIDADE PRIVADA. BAIXO RISCO, RELEVÂNCIA E MATERIALIDADE. ADOÇÃO DAS MEDIDAS CABÍVEIS REMETIDAS PARA A UNIDADE JURISDICIONADA, SOB ACOMPANHAMENTO DO CONTROLE INTERNO, NOS TERMOS DA RESOLUÇÃO TCU 259/2014.

DENÚNCIA (DEN)

Tratam os autos de denúncia relativa à suposta acumulação indevida de cargos pelo geólogo Antonio Pedro Vieiro, professor da Universidade Federal do Rio Grande do Sul - UFRGS em regime de dedicação exclusiva, em razão da ocupação simultânea dos cargos de Diretor Financeiro do Conselho Regional de Agronomia e Engenharia do Rio Grande do Sul e, ainda, de Presidente do Conselho de Administração da Cooperativa de Economia e Crédito Mútuo dos Engenheiros, Arquitetos, Agrônomos e afins do Estado do Rio Grande do Sul - CREACRED-RS.
2. Conforme apontado pela unidade técnica, as normas que regem o regime de dedicação exclusiva, no âmbito das instituições federais de ensino, Leis 5.539/68 e 12.772/12, e Decreto 94.664/87, vedam a professor submetido ao referido regime o exercício de função ou atividade remunerada, pública ou privada (peça 4, §§ 15 e 16 da instrução) .
3. O exercício de cargo de conselheiro de conselho de fiscalização profissional, de forma honorífica e não remunerada, que se restringem usualmente a participações em reuniões colegiadas periódicas, por professor de magistério superior, mesmo quando submetido ao regime de dedicação exclusiva, não se insere nas vedações, conforme já decidido por este Tribunal (Ac. 3070/2016-Plenário) . Não obstante, segundo a unidade técnica, o mesmo não pode ser afirmado em relação aos cargos de diretor financeiro e diretor administrativo, ocupados pelo Sr. Antonio Pedro Vieiro nos exercícios de 2017 e 2018 (peça 4, § 6º da instrução) , os quais exigem de seu ocupante uma dedicação diária, constante e permanente, incompatível com a disponibilidade de um professor em regime de "dedicação exclusiva" (peça 4, §§ 17 e 18 da instrução) .
4. Consoante a unidade técnica, a mesma vedação incidiria em exercício do cargo de presidente do Conselho de Administração da Unicred/Projeta, entidade privada com sede no mesmo endereço do Crea-RS (peça 4, §§ 8º e 13 da instrução) , com o de professor de magistério superior em regime de dedicação exclusiva, especialmente se for comprovada a percepção de remuneração pelo exercício do cargo (peça 4, § 19 da instrução) .
5. Concordo com as análises apresentadas pela unidade técnica. 
6. Quanto as providências a serem adotadas, anuo novamente com a unidade técnica no sentido de que a situação em análise pode ser considerada de baixo risco, baixa relevância e baixa materialidade, pelo que a solução das questões suscitadas pode ser remetida à alçada da unidade jurisdicionada, no caso a Universidade Federal do Rio Grande do Sul - UFRGS, cujos procedimentos deverão ser acompanhados pelo controle interno, conforme previsto na Resolução TCU 259/2014, especialmente seu art. 106, § 3º, inciso I.
7. Ante exposto, concordo com as propostas uniformes da unidade técnica, e voto por que o Tribunal adote o Acórdão que ora submeto à deliberação deste Colegiado.
TCU, Sala das Sessões Ministro Luciano Brandão Alves de Souza, em 3 de junho de 2020.
AUGUSTO SHERMAN CAVALCANTI 
Relator